臺灣彰化地方法院民事判決
111年度訴字第539號
原      告  邱慶助  

訴訟代理人  林世祿律師
被      告  蕭淑華  
            邱振順  

            江文鑫  

            江文維  

            江文却  

            江淑憑  

            黃進春  
            黃進吉  
            黃秀梅  

            黃秀英  
            黃秀輝  
            池邱倉  
            張邱最  

            邱鳳    

上  一  人
訴訟代理人  許蒼曉  

被      告  邱黃銀粧
            邱垂前  
            邱芙容  
            邱麗花  
            羅世界  
            羅世烽  

            羅碧  

            林麗雪  

            邱武雄  
            邱陳麗春
            邱西寮  
            邱西嚴  

            邱西旺  
            邱西源  
            邱柔星  

            陳盛韙  

            王林劉  
            林寶珠  

            林明萱  

            林美娟  
            林生財  
            林邱審  

            李邱粟  

上列當事人間請求分割共有物事件，本院於民國111年11月24日
言詞辯論終結，判決如下：
    主  文
被告Ｈ○○、未○○、午○○、巳○○、申○○、卯○○、寅○○、子○○、癸○○
、丑○○、酉○○、辛○○、Ｉ○等十三人，應就被繼承人邱萬里所有坐
落彰化縣○○鄉○○段○○○地號土地、應有部分二十四分之二辦理繼
承登記。
被告乙○○○、Ｆ○○、Ｅ○○、庚○○、丁○○、戊○○、羅碧、宙○○等八人
，應就被繼承人邱萬合所有坐落彰化縣○○鄉○○段○○○地號土地、
應有部分二十四分之二辦理繼承登記。
被告Ｄ○○、甲○○○、Ｂ○○、Ｃ○○、黃○○、Ａ○○、Ｇ○○、壬○○、辰○○、玄
○○、天○○、宇○○、亥○○、地○○、戌○○等十五人，應就被繼承人邱
潭所有坐落彰化縣○○鄉○○段○○○地號土地、應有部分二十四分之
二辦理繼承登記。
兩造共有坐落彰化縣○○鄉○○段○○○○地號土地，應分歸原告及被告
丙○○共同取得，並按應有部分比例三十六分之三十、三十六分之
六，維持共有。
兩造應依附表二所示金額互為補償。
訴訟費用由兩造按附表一所示比例負擔。
    事  實  及  理  由
壹、程序事項：
    被告丙○○、Ｈ○○、未○○、午○○、巳○○、申○○、卯○○、寅○○、
    子○○、癸○○、丑○○、酉○○、乙○○○、Ｆ○○、丁○○、戊○○、羅碧
    、Ｄ○○、甲○○○、Ｂ○○、Ｃ○○、黃○○、Ａ○○、Ｇ○○、辰○○、玄○○
    、天○○、宇○○、亥○○、地○○、戌○○，均受合法通知，未於最
    後言詞辯論期日到場，核無民事訴訟法第386條各款所列情
    形，爰依原告之聲請，由其一造辯論而為判決。
貳、實體事項：
一、原告主張：坐落彰化縣○○鄉○○段○000地號、面積993.19平方
    公尺土地（下稱系爭土地）為兩造所共有，各共有人之應有
    部分比例如附表一所示。登記共有人邱萬里、邱萬合及邱潭
    業已死亡，其等繼承人均未辦理繼承登記。兩造就系爭土地
    未訂有不分割之契約或約定不分割之期限，然就分割方法未
    能達成協議。爰依民法第823條第1項、第824條第2項等規定
    ，請求邱萬里、邱萬合及邱潭之繼承人，辦理繼承登記後，
    裁判分割共有物，由原告及被告丙○○取得全部土地，並依附
    表二所示金額補償其餘共有人等語。 
二、被告部分：
  ㈠被告辛○○、Ｉ○、Ｅ○○、庚○○、宙○○均陳稱：同意原告所提方案
    等語。
  ㈡被告壬○○陳稱：對鑑價找補結果，無意見等語。
  ㈢被告乙○○○、Ｆ○○、辰○○、天○○等4人僅於勘驗期日到場，然未
    以言詞或提出書狀作何聲明或陳述。
  ㈣被告丙○○、Ｈ○○、未○○、午○○、巳○○、申○○、卯○○、寅○○、子
    ○○、癸○○、丑○○、酉○○、丁○○、戊○○、羅碧、Ｄ○○、甲○○○
    、Ｂ○○、Ｃ○○、黃○○、Ａ○○、Ｇ○○、玄○○、宇○○、亥○○、地○○、
    戌○○均未到場，亦未提出書狀作何聲明或陳述。
三、因繼承、強制執行、徵收、法院之判決或其他非因法律行為
    ，於登記前已取得不動產物權者，應經登記，始得處分其物
    權，民法第759條定有明文。又分割共有物，性質上為處分
    行為，依民法第759條規定，共有不動產之共有人中有人死
    亡時，於其繼承人未為繼承登記以前，固不得分割共有物。
    惟原告如於本件訴訟中，請求死亡共有人之繼承人辦理繼承
    登記，並合併對繼承人及其餘共有人為分割共有物之請求，
    不但符合訴訟經濟原則，亦與民法第759條及強制執行法第1
    30條規定之旨趣無違（最高法院民國69年台上字第1012號判
    例意旨參照）。查系爭土地之登記共有人邱萬里於57年4月2
    6日死亡，其繼承人為被告Ｈ○○、未○○、午○○、巳○○、申○○、
    卯○○、寅○○、子○○、癸○○、丑○○、酉○○、辛○○、Ｉ○等13人；
    邱萬合於59年2月2日死亡，其繼承人為被告乙○○○、Ｆ○○、Ｅ○○、庚○○、丁○○、戊○○、羅碧、宙○○等8人；邱潭於82年1月
    4日死亡，其繼承人為被告Ｄ○○、甲○○○、Ｂ○○、Ｃ○○、黃○○、Ａ
    ○○、Ｇ○○、壬○○、辰○○、玄○○、天○○、宇○○、亥○○、地○○、
    戌○○等15人，其等均尚未辦理繼承登記等事實，此有原告所
    提系爭土地之土地登記第一類謄本及被繼承人邱萬里、邱萬
    合及邱潭之繼承系統表及其等除戶謄本、繼承人之戶籍謄本
    、司法院家事事件（繼承事件）公告查詢結果等件為證（見
    本院卷第21至157頁，及第261頁之更正後之邱潭之繼承系統
    表）。復經本院依職權查詢被繼承人邱萬里、邱萬合、邱潭
    之再轉繼承人聲明拋棄繼承紀錄（結果均為查無資料），有
    本院民事紀錄科查詢表、索引卡查詢證明在卷可稽（見本院
    卷第175至191 、229頁)；暨查詢Ｉ○有無終止收養紀錄，經
    彰化○○○○○○○○回覆查無終止收養之記載，並附日據時期以來
    之戶籍資料在卷可佐(見本院卷第217至228頁)。是原告依上
    開規定，於系爭土地分割之處分行為前，請求上開繼承人一
    併辦理繼承登記，核無不合，應予准許。
四、得心證之理由：
  ㈠各共有人，除法令另有規定外，得隨時請求分割共有物。但
    因物之使用目的不能分割或契約訂有不分割之期限者，不在
    此限，民法第823條第1項定有明文。查系爭土地為兩造所共
    有，應有部分比例如附表一所示，其等間並無不得分割之約
    定，亦無因物之使用目的不能分割情形等事實，業據原告提
    出系爭土地之土地登記第一、三類及地籍圖謄本各1份（見
    本院卷第155至159、203至205頁）為證，且為被告所不爭執
    。然兩造就分割方法無法達成協議，則原告依首開規定，請
    求裁判分割共有土地，自屬有據。
  ㈡共有物之分割，依共有人協議之方法行之。分割之方法，不
    能協議決定者，法院得因任何共有人之聲請，以原物分配於
    各共有人，以原物為分配時，如共有人中有未受分配，或不
    能按其應有部分受分配者，得以金錢補償之，民法第824條
    第1項、第2項第1款前段、第3項規定。又法院裁判分割共有
    物，應斟酌共有人之應有部分比例、各共有人之意願、土地
    之價值、現有使用狀況、經濟效用、對外通行問題、各共有
    人所分得之土地能否為適當之利用，及各共有人間有無符合
    公平之原則等因素為通盤考量，以定一適當公允之方法為分
    割。
  1.查系爭土地面積為993.19平方公尺，為都市計畫高速公路員
    林交流道附近特定區(66年)之農業區用地，呈東西走向之長
    方形，東西向較南北向長，此有上開土地登記第一、三類謄
    本、地籍圖謄本、土地使用分區證明書及國土測繪圖資2份
    （見本院卷第155至165、203至205頁）可參。又系爭土地未
    鄰道路，現況係由西南側之原告所有同段212地號土地，通
    行至彰化縣埔心鄉羅厝路2段130巷，相鄰之同段219地號土
    地為國有地（為都市計畫高速公路員林交流道附近特定區之
    農業區用地）。再者，系爭土地坐落原告所有、如附圖所示
    編號A部分、面積804.30平方公尺之工廠（門牌號碼為彰化
    縣○○鄉○○路0段000巷0號），由原告開設上鼎企業社使用等
    事實，有原告所提之現場簡圖各1紙及鄰地土地登記第一類
    謄本暨土地使用分區證明書（見本院卷第207至215、 281頁
    ）附卷足憑。復經本院會同彰化縣溪湖地政事務所測量人員
    至現場履勘屬實，此有本院勘驗筆錄、彰化縣溪湖地政事務
    所111年6月24日溪測土字第1030號土地複丈成果圖1紙（即
    本判決附圖，見本院卷第239至241、247、281頁）在卷可參
    。本件原告請求原物分割，被告對此亦均未爭執，而系爭土
    地依原物分割，並無困難，應准許之。
  2.審酌系爭土地為袋地，現況需經由原告所有同段212地號土
    地通行至對外道路，其上僅坐落原告所有工廠，其餘則為空
    地，約188平方公尺。而原告與被告丙○○為夫妻關係，業已
    表明欲維持共有（見本院卷第251、283頁），其餘公同共有
    人可共同分得土地面積各約82平方公尺，然共有人數為8至1
    5人不等，倘由其等再細分取得土地，顯然難為任何利用，
    故認由原告及被告丙○○共同取得全部土地，按應有部分比例
    30/36、6/36維持共有，並以價金補償其餘被告，對兩造而
    言均屬適當有利。
  3.經本院囑託華聲科技不動產估價師聯合事務所，就各共有人
    分割後取得土地之價值增減情形進行鑑定，經該所派員前往
    現場勘查，實地調查土地位置、鄰近地價、里鄰環境、交通
    情況、經濟發展程度及房地產交易現況等因素，依比較法、
    收益法、成本法、土地開發分析法評估，並考慮各筆分割土
    地之宗地條件（土地形狀、寬深度比、地勢等）、道路條件
    （依據各土地所臨之道路種別、寬度及臨路情形）等因素予
    以調整，進而導出如附表二所示補償金額，應屬可採。
五、綜上所述，原告依民法第823條第1項、第824條第2項規定，
    請求裁判分割系爭土地，係屬有據，且由就原告及被告丙○○
    共同取得全部土地，並按附表二所示金額補償其餘被告，應
    屬適當可採。 
六、本件事證已臻明確，兩造其餘主張陳述，經審酌與判決結果
    不生影響，爰不另一一論述，附此敘明。
七、分割共有物之訴，核其性質，兩造本可互換地位，本件原告
    起訴雖於法有據，然被告之應訴乃法律規定所不得不然，其
    所為抗辯自為伸張或防衛權利所必要，且本件分割結果，共
    有人均蒙其利，是以本院認本件訴訟費用，應參酌兩造於分
    割所得之利益之多寡，及兩造就系爭土地各自享有應有部分
    之比例等一切情事，由兩造依比例分擔較為公允，爰民事訴
    訟法第80條之1、第85條第1項但書、第85條第2項規定，諭
    知由兩造按如附表一所示比例，負擔訴訟費用。
 中　　華　　民　　國　　111 　年　　12　　月　　8 　 日
                  民事第三庭    法　官  鍾孟容
以上正本係照原本作成。
如對判決上訴，應於判決送達後20日內向本院提出上訴狀。如委
任律師提起上訴者，應一併繳納上訴審裁判費。
中　　華　　民　　國　　111 　年　　12　　月　　8 　　日
                      　　　    書記官　張茂盛
附表一
編號 共有人姓名 權利範圍 應負擔訴訟費用比例 備註 1 邱萬里 2/24 由Ｈ○○等13人連帶負擔2/24 繼承人為被告Ｈ○○、未○○、午○○、巳○○、申○○、卯○○、寅○○、子○○、癸○○、丑○○、酉○○、辛○○、Ｉ○等13人（簡稱Ｈ○○等13人） 2 邱萬合 2/24 由乙○○○等8人連帶負擔2/24 繼承人為乙○○○、Ｆ○○、Ｅ○○、庚○○、丁○○、戊○○、羅碧、宙○○等8人（簡稱乙○○○等8人） 3 邱潭 2/24 由Ｄ○○等15人連帶負擔2/24 繼承人為被告Ｄ○○、甲○○○、Ｂ○○、Ｃ○○、黃○○、Ａ○○、Ｇ○○、壬○○、辰○○、玄○○、天○○、宇○○、亥○○、地○○、戌○○等15人（簡稱Ｄ○○等15人） 4 己○○ 30/48 30/48  5 丙○○ 6/48 6/48  合計  1 1  
附表二：(各共有人應受補金額配賦表，單位：新臺幣)
    應補償人 受補償人 己○○  丙○○  合計 Ｈ○○等13人 （公同共同）  160,635元 32,127元 192,762元 乙○○○等8人 （公同共有)  160,635元 32,127元 192,762元 Ｄ○○等15人 (公同共有）   160,635元 32,127元 192,762元 合計 481,905元 96,381元 578,286元